【裁判字號】    97,消債更,112
【裁判日期】    970827
【裁判案由】    聲請更生程序
【裁判全文】
臺灣高雄地方法院民事裁定           97年度消債更字第112號
聲  請  人  甲○○
上列當事人因消費者債務清理事件聲請更生，本院裁定如下：
    主  文
聲請駁回。
聲請費用由聲請人負擔。
    理  由
一、聲請意旨略以：聲請人即債務人甲○○因積欠新臺幣（下同
    ）792,338元債務未能清償。聲請人因而於民國95年12月18
    日，依金融主管機關協調成立之中華民國銀行公會會員辦理
    消費金融案件無擔保債務協商機制與附表所示之債權人達成
    分期還款協議，同意自95年7月起，分100期，每月繳納8,96
    5元方式償還。惟聲請人現每月收入為23,000元，於扶養父
    母，及扣除日常生活費用後，無多餘金額依還款協議償還，
    聲請人迫不得已而毀諾，並非惡意不依約履行協商條件，實
    係客觀上無法依原協商條件履行，爰聲請准予裁定更生等語
    。
二、按「債務人不能清償債務或有不能清償之虞者，得依本條例
    所定更生或清算程序，清理其債務」、「聲請更生或清算不
    合程式或不備其他要件者，法院應以裁定駁回之」、「債務
    人與金融機構協商成立者，不得聲請更生或清算。但因不可
    歸責於己之事由，致履行顯有重大困難者，不在此限」、「
    本條例施行前，債務人依金融主管機關協調成立之中華民國
    銀行公會會員辦理消費金融案件無擔保債務協商機制與金融
    機構成立之協商，準用前項之規定」，消費者債務清理條例
    第3 條、第8 條前段、第151 條第5 項、第6 項分別定有明
    文。是聲請更生或清算，以債務人不能清償債務或有不能清
    償債務之虞為要件，如債務人之資產遠超過其負債，自不容
    許債務人圖免減輕負債，而准許其聲請更生或清算，且債務
    清償方案成立後，應由債務人按其條件履行，僅於協商後發
    生情事變更，在清償期間收入或收益不如預期，致該方案履
    行困難甚或履行不能，且不可歸責於債務人，始能准許債務
    人聲請更生或清算，以避免債務人任意毀諾已成立之協商，
    濫用更生或清算之裁判上債務清理程序。從而，所謂「不可
    歸責於己之事由」，應係指客觀上聲請人之支出增多，或收
    入、收益減少，非其成立協商時所能預期，諸如物價上漲而
    成本增加、家屬患病等以致支出增加，或因病無法工作、僱
    佣之公司倒閉或裁員、失業、減薪等以致收入減少等情形，
    始足當之。
三、經查：
  (一)聲請人前曾於95年12月18日依金融主管機關協調成立之中華
    民國銀行公會會員辦理消費金融案件無擔保債務協商機制與
    附表所示之債權人達成分期還款協議，同意自95年7 月起，
    分100 期，利率3%，每月繳納8,965 元方式償還合計792,33
    8 元之債務，惟聲請人自96年3 月起，即未再依協議繼續履
    行分期償還等節，有協議金額表及財團法人金融聯合徵信中
    心信用報告資料一份在卷可憑（見本院卷第33、42頁）。
  (二)又聲請人具狀聲請更生，雖同時提出債權人清冊、財產及收
    入狀況說明書、財政部高雄市國稅局財產歸屬資料清單、94
    年度及95年度綜合所得稅各類所得資料清單、存摺內頁影本
    等到院，惟聲請人所檢附之上開資料，經核其內容仍未齊備
    ，有命補正之必要，並業經本院於民國97年4 月28日裁定命
    聲請人應予補正，且該裁定已於97年4 月30日為聲請人所收
    受，有本院上開裁定及送達證書在卷可稽（見本院卷第21~2
    2 頁）。而聲請人雖於97年5 月5 日向本院具陳報狀為補正
    ，然其補正之內容，僅提出其存摺內頁影本，經本院再於97
    年5 月15日裁定命聲請人應予補正，且該裁定已於97年5 月
    21日為聲請人所收受，有本院上開裁定及送達證書在卷可稽
    （見本院卷第30~21 頁），而聲請人雖又於97年5 月30日向
    本院具陳報狀其父母95年及96年度所得清單及財產歸屬資料
    清單影本等件，但關於其每月生活必要支出費用、扶養父母
    之費用之證明文件，及於95年7 月13日依「中華民國銀行公
    會會員辦理消費金融案件無擔保協商機制」與各債權銀行協
    商成立後，有何因不可歸責於己之事由，致履行顯有重大困
    難之證明文件，則未補正。
  (三)再者，債務人與金融機構協商成立者，除非因不可歸責於己
    之事由，致履行顯有重大困難，否則不得聲請更生或清算，
    消費者債務清理條例第151 條第5 項規定意旨甚明。是債務
    清償方案成立後，應由債務人按其條件履行，如於其後發生
    情事變更，在清償期間內之收入或收益不如預期，致該方案
    履行困難甚或履行不能，而有不可歸責於己之事由，始能聲
    請更生或清算。此項規定旨在避免債務人任意毀諾已成立之
    協商，濫用更生或清算之裁判上債務清理程序，蓋以債務清
    償方案係經當事人行使程序選擇權所為之債務清理契約，債
    務人應受該成立之協議所拘束。債務人既已與金融機構協商
    成立，如認該協商方案履行有其他不適當情形，自仍應再循
    協商途徑謀求解決。本件聲請人雖陳稱其協商當時每月薪資
    僅23,000元，不足以支付其生活必要費用及父母之撫養費，
    其不得不放棄履行原協商金額云云。然查，聲請人自承自95
    年起迄今每月薪資所得為23,000元（見本院卷第6 、53頁）
    ，足見聲請人前於95年7 月間債務協商成立時，與其於96年
    3 月毀諾未依協議還款時，其間收入並未減少，其是否有不
    可歸責於己之事由致無法依約清償，已非無疑。又本院以聲
    請人上開薪資為基準，審核原協商還款金額是否過高，即聲
    請人是否因不可歸責於己之事由致不能履行原還款協議如下
    ：
  1.個人生活費部份：聲請人主張其每月生活費用為17,050元（
    見本院卷第35頁），然未提出相關憑證，應屬無從證明，且
    依內政部公告之97年度台灣省最低生活費為每人每月9,829
    元，此有上揭公告1 份附卷可參（詳本院卷第76頁），是聲
    請人主張其每月個人生活費用17,050元云云，就逾9,829 元
    部分，既無證據證明，本院認不應列入，而應以每月9,829
    元作為聲請人個人每月生活費用之計算標準。
  2.撫養費部份：聲請人主張其每月撫養父母費用共為9,800 元
    云云，惟聲請人之父李政儒係43年10月25日生，現年53歲，
    名下房屋1 棟、土地2 筆及BENZ廠牌汽車1 部；其母李簡美
    蓮為47年8 月5 日生，現年50歲，名下有土地1 筆及福特廠
    牌汽車1 部，96年尚有利息所得2,311 元，此有戶籍謄本及
    財政部高雄市國稅局財產歸屬資料清單在卷可查（詳本院卷
    第46~49 、54頁），可見聲請人之父母有相當之資力，並非
    不能維持生活。況聲請人之父於93年至96年7 月之前，其每
    月投保薪資為42,000元，有勞工保險被保險人投保資料明係
    在卷可憑（見本院卷第66頁），益徵聲請人之父並非不能維
    持生活之人。是聲請人主張其每月扶養父母費用需支出9,80
    0 元云云，自不應列入。
  3.綜上，聲請人每月收入為23,000元，每月應支出之必要生活
    費以9,829 元計算，而其每月可支用之款項扣除原協議每月
    應償還之款項尚餘13,170元，已如前述，顯見聲請人償還原
    協議條件應償款之款項後，足以支應其每月生活開支，則聲
    請人履行上揭分期還款協議，並無顯有重大困難之情事。
  (四)再者，聲請人迄至96年3 月止，合計已給付7 期分期款，此
    有當事人綜合信用報告細附卷可稽（詳本院卷第42頁）。足
    見聲請人在96年3 月前，均有能力給付每月分期款，而聲請
    人復未說明其自96年4 月起，有何不可歸責於己之事由，致
    無法履行上揭分期還款協議，是聲請人主張其履行上揭分期
    還款協議顯有重大困難，且係不可歸責於己云云，尚不足採
    。
四、綜上所述，本件聲請人前已與金融機構協商成立，且無不可
    歸責於己之事由致履行顯有重大困難，聲請人聲請更生，要
    與消債條例第151 條第5 項之規定不符，應駁回其更生之聲
    請。
五、爰依消費者債務清理條例第8 條、第151 條第5 項、第15條
    ，民事訴訟法第78條，裁定如主文。
中    華    民    國    97    年    8     月    27    日
                    民事第三庭  法  官  廖純卿
上為正本係照原本作成。
如不服本裁定，應於裁定送達後10日內，以書狀向本院提出抗告
，並繳納抗告費新臺幣1千元。
中    華    民    國    97    年    8     月    27    日
                                書記官  洪嘉慧


司法院資訊處製作；財團法人民間司法改革基金會備份。
